ACORDAO-COMPLETO-2343931

ACÓRDÃO 1309/2019 ATA 5/2019 - SEGUNDA CÂMARA

VISTOS, relatados e discutidos estes autos de Tomada de Contas Especial - TCE instaurada pelo Fundo Nacional de Desenvolvimento da Educação - FNDE, contra o Sr. Antônio Vicente de Souza Albuquerque, ex-prefeito de Barreiros/PE, em razão da impugnação parcial de despesas dos recursos repassados àquela municipalidade relativos ao Programa Nacional de Alimentação Escolar - Pnae, no exercício de 2009. 
ACORDAM os Ministros do Tribunal de Contas da União, reunidos em sessão da 2ª Câmara, ante as razões expostas pelo Relator em:
9.1. com fundamento nos arts. 1º, inciso I, 16, inciso III, alínea c, 19, caput, e 23, inciso III, da Lei 8.443/1992, julgar irregulares as contas do Sr. Antônio Vicente de Souza Albuquerque, condenando-o ao pagamento das quantias a seguir especificadas, atualizadas monetariamente e acrescidas dos juros de mora calculados a partir das datas abaixo indicadas até o efetivo recolhimento, com fixação de prazo de quinze dias, a contar da notificação, para comprovar, perante o Tribunal (art. 214, inciso III, alínea a, do Regimento Interno/TCU) , o recolhimento da dívida aos cofres do Fundo Nacional de Desenvolvimento da Educação - FNDE, nos termos da legislação em vigor:
	Valor Original (R$) 
	Data da Ocorrência

	14,21
	02/04/2009

	76.161,67
	17/04/2009

	0,25
	08/05/2009

	20.783,50
	28/05/2009

	17.769,91
	29/05/2009

	19.040,42
	17/07/2009

	10.807,78
	07/08/2009

	23.458,90
	10/08/2009

	1.402,94
	11/08/2009

	19.599,86
	09/09/2009

	21.291,19
	09/09/2009

	8.653,41
	14/10/2009

	15.139,20
	26/10/2009

	17.615,60
	26/10/2009

	33.255,09
	06/11/2009

	22.998,18
	16/11/2009

	18.063,81
	10/12/2009

	7.467,25
	11/12/2009

	15.272,22
	22/12/2009

9.2. aplicar a multa capitulada no art. 57 da Lei 8.443/1992 ao Sr. Antônio Vicente de Souza Albuquerque, no valor de R$ 60.000,00 (sessenta mil reais) , fixando-lhe o prazo de 15 (quinze) dias, a contar da notificação, para que comprove, perante o Tribunal (art. 214, inciso III, alínea a, do Regimento Interno/TCU) , o recolhimento da referida importância ao Tesouro Nacional, atualizada monetariamente desde a data do presente Acórdão até a do efetivo recolhimento, se for paga após o vencimento, na forma da legislação em vigor;
9.3. autorizar, caso requerido, nos termos do art. 26 da Lei 8.443/1992 c/c o art. 217 do Regimento Interno/TCU, o parcelamento da dívida em até 36 (trinta e seis) parcelas mensais e sucessivas, sobre as quais incidirão os correspondentes acréscimos legais (débito: atualização monetária e juros de mora; multa: atualização monetária) , esclarecendo ao responsável que a falta de pagamento de qualquer parcela importará no vencimento antecipado do saldo devedor, sem prejuízo das demais medidas legais;
9.4. autorizar, desde logo, a teor do art. 28, inciso II, da Lei 8.443/1992, a cobrança judicial das dívidas, caso não atendida a notificação;
9.5. encaminhar cópia deste Acórdão à Procuradoria da República no Estado do Pernambuco, consoante previsto no art. 16, § 3º, da Lei 8.443/1992 c/c o art. 209, § 7º, do Regimento Interno/TCU.

Tomada de Contas Especial instaurada em razão da impugnação parcial de despesas dos recursos do Programa Nacional de Alimentação Escolar, no exercício de 2009.

Segunda Câmara

Município de Barreiros/PE.

3. Responsável: Antônio Vicente de Souza Albuquerque (XXX.588.724-XX).

Ana Arraes (Presidente).

13.1. Ministros presentes: Ana Arraes (Presidente), Augusto Nardes e Raimundo Carreiro.
13.2. Ministra que alegou impedimento na Sessão: Ana Arraes (Presidente).
13.3. Ministro-Substituto convocado: Marcos Bemquerer Costa (Relator).
13.4. Ministro-Substituto presente: André Luís de Carvalho.

ACORDAO-COMPLETO-2384919

Acórdão de Relação 12994/2019 - Segunda Câmara

Acórdão de Relação

MARCOS BEMQUERER

Trata-se da Tomada de Contas Especial - TCE instaurada pelo Fundo Nacional de Desenvolvimento da Educação - FNDE, em desfavor do Sr. Antônio Vicente de Souza Albuquerque, prefeito de Barreiros/PE nas gestões 2005-2008 e 2009-2012, em razão da impugnação parcial de despesas dos recursos repassados àquela municipalidade relativos ao Programa Nacional de Alimentação Escolar - Pnae, no exercício de 2009. 
2.	O mencionado programa teve por objeto a "aquisição exclusiva de gêneros alimentícios, em caráter complementar, para atendimento dos alunos matriculados em creches, pré-escolas e em escolas do ensino fundamental das redes federal, estadual, do Distrito Federal e municipal, inclusive as indígenas e as localizadas em áreas remanescentes de quilombos e, excepcionalmente, aquelas qualificadas como entidades filantrópicas ou por elas mantidas", em conformidade com a Resolução/FNDE/CD 32, de 10/8/2006.
3.	Para cumprir esse escopo, foram transferidos recursos federais no montante de R$ 383.446,80 (peça 1, p. 249-250) .
4.	A Secretaria Federal de Controle Interno certificou a irregularidade das contas (peça 1, p. 13) e a autoridade ministerial atestou haver tomado conhecimento dessa conclusão (peça 1, p. 5) . 
5.	No Tribunal, a Secex/TCE examinou o processo por meio da instrução inserta à peça 9, a qual reproduzo parcialmente a seguir:
"EXAME TÉCNICO
6.	A prestação de contas dos recursos repassados foi apresentada pelo Sr. Antônio Vicente de Souza Albuquerque (peça 1, p. 37-108) e analisada pelo Parecer 86/2016 - DAESP/COPRA/CGCAF/DIFIN/FNDE (peça 1, p. 237-244) , que constatou as seguintes irregularidades:
	a) não aplicação de recursos no mercado financeiro, contrariando o art. 30, inciso XIII, da Resolução/CD/FNDE 38/2009 e acarretando prejuízo de R$ 14,46;
	b) ausência de comprovação documental pela prefeitura das despesas realizadas com recursos do Pnae, no total de R$ 348.780,93.
7.	O débito descrito no item 'b' teve origem em inspeção in loco realizada pela Controladoria-Geral da União (CGU) , de 23/2 a 4/5/2011, na qual foi emitido o Relatório de Demandas Externas 00215.000623/2008-22 (peça 1, p. 141-221) , que apontou a ausência de comprovação documental pela prefeitura das despesas realizadas com recursos do Pnae, uma vez que, em seu subitem 2.1.1.6 (peça 1, p. 168-174) , constatou a ausência de comprovantes de despesas, notas fiscais, empenhos e cópias dos cheques listados na peça 1, p. 172-173, referentes à agência 0710-2, conta corrente 23480-X, relativa ao programa.
8.	O mesmo relatório apontou outras ocorrências que demonstram a ausência de comprovação da regular execução do programa. Observa-se no subitem 2.1.1.1 do relatório (peça 1, p. 145) , que não foram apresentados os controles de distribuição de gêneros alimentícios às escolas referentes ao período de janeiro de 2009 a julho de 2010, ou seja, não foi apresentado nenhum documento que comprove a distribuição dos alimentos às escolas do município no ano de 2009.
9.	Além disso, conforme o item 2.1.1.3 (peça 1, p. 163-164) , não houve comprovação da elaboração e aplicação de cardápio relativo à merenda escolar no ano de 2009, e, de acordo com o item 2.1.1.4 (peça 1, p. 165-166) , a nutricionista responsável não está cadastrada junto ao FNDE.
10.	Ademais, o relatório da CGU, no item 2.1.1.5 (peça 1, p. 167) , registrou que não foi disponibilizada pela prefeitura nenhuma ata de reunião do Conselho Municipal de Alimentação Escolar (CAE) , o que prejudicou a análise da atuação dos membros do CAE sobre a existência de possíveis falhas na execução do Pnae.
11.	Há ainda ocorrências relacionadas aos processos licitatórios, descritas nos itens 2.1.1.8, 2.1.1.9 e 2.1.1.10 do relatório da CGU (peça 1, p. 177-185) , que constataram uso de modalidade incorreta de licitação, restrição ao caráter competitivo da licitação, falhas/irregularidades incorridas na habilitação dos licitantes, propostas com mesmo erro e apresentando inconsistências, tratamento desigual aos licitantes e existência de vínculos entre as empresas participantes dos processos licitatórios.
12.	Por meio dos Ofícios 333 e 332/2016 - DAESP/COPRA/CGCAP/DIFIN/FNDE, de 20/6/2016  (peça 1, p. 227-230) , o FNDE notificou o responsável e o prefeito sucessor, Sr. Carlos Artur Soares de Avellar Júnior (peça 1, p. 231-235) .
13.	Diante do não saneamento das irregularidades apontadas e da não devolução dos recursos, instaurou-se esta tomada de contas especial. No Relatório de Tomada de Contas Especial 219/2017-DIREC/COTCE/CGCAP/DIFIN-FNDE/MEC (peça 1, p. 249-255) , concluiu-se que o prejuízo importaria em R$ 348.795,39, imputando-se a responsabilidade ao Sr. Antônio Vicente de Souza Albuquerque, Prefeito Municipal de Barreiros/PE nas gestões 2005-2008 e 2009-2012, em razão de irregularidades na execução dos recursos do Pnae/2009, relativas à não aplicação de recursos no mercado financeiro e à ausência de comprovação documental pela prefeitura das despesas realizadas.
14.	O Relatório de Auditoria 1087/2017 da Controladoria Geral da União (peça 1, p. 7-10) também chegou às mesmas conclusões. Após serem emitidos o certificado de auditoria (peça 1, p. 11) , o parecer do dirigente de controle interno (peça 1, p. 13) e o pronunciamento ministerial (peça 1, p. 5) , o processo foi remetido a este Tribunal.
15.	Em instrução de peça 5, foi proposta a citação do Sr. Antônio Vicente de Souza Albuquerque, realizada nos termos do Ofício 0097/2018-TCU/Secex-TCE (peça 7) , com AR à peça 8.
16.	Preliminarmente, cumpre tecer breves considerações sobre a forma como são realizadas as comunicações processuais no TCU. A esse respeito, destacam-se o art. 179 do Regimento Interno do TCU (Resolução 155, de 4/12/2002) e o art. 4º, inciso III, § 1º, da Resolução TCU 170, de 30 de junho de 2004, (...) .
17.	Portanto, temos que a validade da citação via postal não depende de que o aviso de recebimento seja assinado pelo próprio destinatário da comunicação, o que dispensa, no caso em tela, a entrega do AR em 'mãos próprias'. A exigência da norma é no sentido de o Tribunal verificar se a correspondência foi entregue no endereço correto, residindo aqui a necessidade de certeza inequívoca. 
18.	Não é outra a orientação da jurisprudência do TCU, conforme se verifica dos julgados a seguir transcritos:
'São válidas as comunicações processuais entregues, mediante carta registrada, no endereço correto do responsável, não havendo necessidade de que o recebimento seja feito por ele próprio' (Acórdão 3648/2013-TCU-Segunda Câmara, Relator Ministro José Jorge) ;
'É prescindível a entrega pessoal das comunicações pelo TCU, razão pela qual não há necessidade de que o aviso de recebimento seja assinado pelo próprio destinatário. Entregandose a correspondência no endereço correto do destinatário, presume-se o recebimento da citação.' (Acórdão 1019/2008-TCU-Plenário, Relator Ministro Benjamin Zymler) ;
'As comunicações do TCU, inclusive as citações, deverão ser realizadas mediante Aviso de Recebimento - AR, via Empresa Brasileira de Correios e Telégrafos, bastando para sua validade que se demonstre que a correspondência foi entregue no endereço correto.' (Acórdão 1526/2007-TCU-Plenário, Relator Ministro Aroldo Cedraz) .
19.	A validade do critério de comunicação processual do TCU foi referendada pelo Supremo Tribunal Federal, nos termos do julgamento do MS-AGR 25.816/DF, por meio do qual se afirmou a desnecessidade da ciência pessoal do interessado, entendendo-se suficiente a comprovação da entrega do AR no endereço do destinatário:
'EMENTA: AGRAVO REGIMENTAL. MANDADO DE SEGURANÇA. DESNECESSIDADE DE INTIMAÇÃO PESSOAL DAS DECISÕES DO TRIBUNAL DE CONTAS DA UNIÃO. ART. 179 DO REGIMENTO INTERNO DO TCU. INTIMAÇÃO DO ATO IMPUGNADO POR CARTA REGISTRADA, INICIADO O PRAZO DO ART. 18 DA LEI nº 1.533/51 DA DATA CONSTANTE DO AVISO DE RECEBIMENTO. DECADÊNCIA RECONHECIDA. AGRAVO IMPROVIDO.
O envio de carta registrada com aviso de recebimento está expressamente enumerado entre os meios de comunicação de que dispõe o Tribunal de Contas da União para proceder às suas intimações.
O inciso II do art. 179 do Regimento Interno do TCU é claro ao exigir apenas a comprovação da entrega no endereço do destinatário, bastando o aviso de recebimento simples.'
20.	A citação do Sr. Antônio Vicente de Souza Albuquerque foi realizada por meio do Ofício 0097/2018-TCU/Secex-TCE (peça 7) , com ciência em 28/6/2018, conforme aviso de recebimento inserido à peça 8. Em que pese o referido aviso de recebimento ter sido assinado por pessoa estranha aos autos, esse fato, por si só, não invalida a notificação dirigida ao responsável, uma vez que o art. 179, inciso II, do RI/TCU estabelece que as comunicações processuais farseão mediante carta registrada, com aviso de recebimento que comprove a entrega no endereço do destinatário.
21.	No caso concreto, a citação e a audiência foram encaminhadas ao endereço constante da base de dados CPF da Receita Federal (peça 3) , razão pela qual considera-se como correto o endereço para onde foi enviado o ofício.
22.	Apesar de regularmente citado, o responsável deixou transcorrer in albis o prazo regimental que lhe foi concedido para apresentar alegações de defesa e/ou efetuar o recolhimento do débito, motivo pelo qual se impõe o reconhecimento da revelia de que trata o art. 12, § 3º, da Lei 8.443/1992.
23.	A despeito da aplicação da revelia, devem ser considerados, no entanto, os elementos já constantes dos autos, os quais podem, inclusive, levar a um juízo favorável ao responsável revel.
24.	Deve-se observar que, nos processos do TCU, a revelia não implica a presunção de que sejam verdadeiras todas as imputações levantadas contra os responsáveis, diferentemente do que ocorre no processo civil, em que o não comparecimento do réu aos autos leva à presunção da verdade dos fatos narrados pelo autor. 
25.	Assim, independentemente da revelia, a avaliação da responsabilidade do agente nos processos desta Corte não prescinde dos elementos existentes nos autos ou para ele carreados, uma vez que são regidos pelo princípio da verdade material (Acórdão 163/2015-TCU-Segunda Câmara, Relator Ministro Subst. André de Carvalho; 2.685/2015 - TCU - 2ª Câmara, Relator Ministro Raimundo Carreiro; 2.801/2015 - TCU - 1ª Câmara, Relator Ministro Walton Alencar Rodrigues; 4.340/2015 - TCU - 1ª Câmara, Relator Ministro Subst. Weder de Oliveira e 5.537/2015 - TCU - 1ª Câmara, Relator Ministro Subst. Weder de Oliveira) . 
26.	Entretanto, cabe destacar que, nas fases anteriores desta TCE, o responsável também não se manifestou quanto às irregularidades que lhe foram imputadas, mantendo-se omisso, conforme registrado no Relatório de Tomada de Contas Especial 219/2017-DIREC/COTCE/CGCAP/DIFIN-FNDE/MEC (peça 1, p. 249-255) .
28.	Adicionalmente, a irregularidade imputada ao responsável está claramente demonstrada nos autos, não sendo possível, nesta fase processual, o aproveitamento de qualquer análise de elementos em defesa do Sr. Antônio Vicente de Souza Albuquerque.
29.	Também não há elementos nos autos que permitiriam concluir pela existência de excludentes de ilicitude, de culpabilidade e de punibilidade do responsável. É razoável supor que o responsável tinha consciência da ilicitude de sua conduta e que era exigível conduta diversa da praticada, razão pela qual não é possível presumir a ocorrência de boa-fé do Sr. Antônio Vicente de Souza Albuquerque.
CONCLUSÃO
30.	A partir dos elementos constantes dos autos, foi possível verificar que os recursos do Programa Nacional de Alimentação Escolar (Pnae) , no exercício de 2009, foram repassados ao município de Barreiros/PE na gestão do Sr. Antônio Vicente de Souza Albuquerque (CPF XXX.588.724-XX) , prefeito municipal de Barreiros/PE nas gestões 2005-2008 e 2009-2012, que não aplicou os recursos no mercado financeiro, acarretando prejuízo de R$ 14,46, nem apresentou documentação comprobatória de despesas realizadas pela prefeitura com recursos do Pnae/2009, no total de R$ 348.780,93.
31.	Diante da revelia do Sr. Antônio Vicente de Souza Albuquerque, e inexistindo nos autos elementos que permitam concluir pela ocorrência de boa-fé ou de outros excludentes de culpabilidade em sua conduta, propõe-se que suas contas sejam julgadas irregulares e que o responsável seja condenado em débito.
32.	Vale ressaltar que a jurisprudência pacífica nesta Corte é no sentido da imprescritibilidade das ações de ressarcimento ao erário (Súmula-TCU 282) . Dessa forma, identificado dano ao erário, deve-se instaurar e julgar o processo de tomada de contas especial para responsabilizar seus agentes causadores, respeitando o direito ao contraditório e à ampla defesa, independentemente de quando ocorreram os atos impugnados.
33.	Já a pretensão punitiva do TCU, conforme Acórdão 1441/2016-TCU-Plenário, que uniformizou a jurisprudência acerca dessa questão, subordina-se ao prazo geral de prescrição indicado no art. 205 do Código Civil, que é de dez anos, contado da data de ocorrência da irregularidade sancionada, nos termos do art. 189 do Código Civil, sendo este prazo interrompido pelo ato que ordenar a citação, a audiência ou a oitiva do responsável. Conforme o mesmo acórdão, a ocorrência dessa espécie de prescrição será aferida, independentemente de alegação da parte, em cada processo no qual haja intenção de aplicação das sanções previstas na Lei 8.443/1992.
34.	Sendo assim, como, no presente caso, não transcorreram mais de dez anos entre as irregularidades e o ato que ordenou a citação (21/5/2018 - peça 6) , constata-se que não ocorreu a prescrição da pretensão punitiva."
6.	Nessas condições, a Unidade Técnica, em pareceres uniformes, ofereceu a seguinte proposta de encaminhamento (peças 9 a 11) :
6.1. considerar revel o Sr. Antônio Vicente de Souza Albuquerque;
6.2. com fundamento nos arts. 1º, inciso I, 16, inciso III, alínea c, 19, caput, e 23, inciso III, da Lei 8.443/1992, e nos arts. 1º, inciso I, 209, inciso III, 210 e 214, inciso III, do Regimento Interno/TCU, julgar irregulares as contas do Sr. Antônio Vicente de Souza Albuquerque e condená-lo ao pagamento das quantias abaixo especificadas:
	DATA DA OCORRÊNCIA
	VALOR ORIGINAL (R$) 

	02/04/2009
	14,21

	17/04/2009
	76.161,67

	08/05/2009
	0,25

	28/05/2009
	20.783,50

	29/05/2009
	17.769,91

	17/07/2009
	19.040,42

	07/08/2009
	10.807,78

	10/08/2009
	23.458,90

	11/08/2009
	1.402,94

	09/09/2009
	19.599,86

	09/09/2009
	21.291,19

	14/10/2009
	8.653,41

	26/10/2009
	15.139,20

	26/10/2009
	17.615,60

	06/11/2009
	33.255,09

	16/11/2009
	22.998,18

	10/12/2009
	18.063,81

	11/12/2009
	7.467,25

	22/12/2009
	15.272,22

6.3. aplicar ao ex-prefeito a multa prevista no art. 57 da Lei 8.443/1992 c/c o art. 267 do Regimento Interno/TCU;
6.4. autorizar a cobrança judicial da dívida, caso não atendida a notificação, nos termos do art. 28, inciso II, da Lei 8.443/1992;
6.5. autorizar, desde logo, com fundamento no art. 26 da Lei 8.443/1992, c/c o art. 217 do Regimento Interno do TCU, caso seja do interesse do responsável, o parcelamento da dívida em até 36 parcelas;
6.6. enviar cópia da deliberação a ser adotada à Procuradoria da República no Estado do Pernambuco, nos termos do art. 16, § 3º, da Lei 8.443/1992.
7.	O Ministério Público junto a este Tribunal, representado neste feito pelo Subprocurador-Geral Paulo Soares Bugarin, concorda com o encaminhamento sugerido pela Unidade Técnica (peça 12) .
	É o Relatório.

não há.

Subprocurador-Geral Paulo Soares Bugarin.

TOMADA DE CONTAS ESPECIAL. Programa NACIONAL DE ALIMENTAÇÃO ESCOLAR - PNAE. AUSÊNCIA DE ELEMENTOS BÁSICOS PARA COMPROVAÇÃO DO NEXO CAUSAL ENTRE AS DESPESAS E OS RECURSOS REPASSADOS. REVELIA. CONTAS IRREGULARES. DÉBITO E MULTA AO EX-GESTOR.

TOMADA DE CONTAS ESPECIAL (TCE)

Secretaria de Controle Externo de Tomada de Contas Especial - Secex/TCE.

Em apreciação a Tomada de Contas Especial - TCE instaurada pelo Fundo Nacional de Desenvolvimento da Educação - FNDE, contra o Sr. Antônio Vicente de Souza Albuquerque, ex-prefeito de Barreiros/PE, em razão da impugnação parcial de despesas dos recursos repassados àquela municipalidade relativos ao Programa Nacional de Alimentação Escolar - Pnae, no exercício de 2009. 
O objetivo do referido programa consiste na aquisição exclusiva de gêneros alimentícios, em caráter complementar, para atendimento dos alunos matriculados em creches, pré-escolas e em escolas do ensino fundamental das redes federal, estadual, do Distrito Federal e municipal, inclusive as indígenas e as localizadas em áreas remanescentes de quilombos, e, excepcionalmente, aquelas qualificadas como entidades filantrópicas ou por elas mantidas, conforme Resolução/FNDE/CD 38, de 16/07/2009.
Para a consecução desse objeto, foram repassados ao município de Barreiros/PE recursos federais no montante de R$ 383.446,80, mediante as ordens bancárias relacionadas à peça 1, p. 249-250.
A então Controladoria-Geral da União - CGU fiscalizou a aplicação desses recursos, tendo realizado inspeção in loco. No Relatório de Demandas Externas 00215.000623/2008-22 (peça 1, p. 141-221) , destaca-se, dentre outras irregularidades:
a ausência de comprovantes de despesas, notas fiscais, empenhos e cópias dos cheques listados na peça 1, p. 172-173, referentes à conta corrente relativa ao programa (subitem 2.1.1.6 do Relatório da então CGU, à peça 1, p. 168-174) ;
a não apresentação dos controles de distribuição de gêneros alimentícios às escolas referentes ao período de janeiro de 2009 a julho de 2010 (subitem 2.1.1.1 do relatório de Demandas Externas, à peça 1, p. 145) ;
a falta de comprovação da elaboração e aplicação de cardápio relativo à merenda escolar no ano de 2009 (subitem 2.1.1.3 do relatório, à peça 1, p. 163-164) , assim como a falta de cadastramento da nutricionista responsável junto ao FNDE (subitem 2.1.1.4, à peça 1, p. 165-166) ;
a ausência de disponibilização pela prefeitura de ata de reunião do Conselho Municipal de Alimentação Escolar - CAE (subitem 2.1.1.5, à peça 1, p. 167) ;
o uso de modalidade incorreta de licitação, a restrição ao caráter competitivo, as falhas incorridas na habilitação dos licitantes, a apresentação de propostas com mesmo erro e com inconsistências, o tratamento desigual aos licitantes e a existência de vínculos entre as empresas participantes dos processos licitatórios (subitens 2.1.1.8, 2.1.1.9 e 2.1.1.10 do relatório, à peça 1, p. 177-185) .
Com base nessas constatações, foi registrado no Parecer 86/2016 - DAESP/COPRA/CGCAF/DIFIN/FNDE, de 11/3/2016, o prejuízo ao erário de R$ 348.795,39, decorrente da ausência de comprovação documental e da não aplicação de recursos no mercado financeiro (peça 1, p. 244) . 
O referido valor igualmente consta no Relatório do tomador de contas (peça 1, p. 249-255) , cuja responsabilidade foi atribuída ao ex-prefeito Antônio Vicente de Souza Albuquerque.
Neste Tribunal, o ex-alcaide foi instado a se manifestar nos autos, em vista da não apresentação de documentos que comprovariam o emprego dos recursos transferidos ao ente no exercício de 2009, à conta do Pnae, no total de R$ 348.780,93, assim como da não aplicação de recursos no mercado financeiro, acarretando prejuízo de R$ 14.46.
Apesar de devidamente citado, o responsável deixou transcorrer in albis o prazo que lhe foi conferido, sem recolher o débito quantificado no processo e sem oferecer a esta Corte suas alegações de defesa, caracterizando a revelia prevista no art. 12, § 3º, da Lei 8.443/1992.
De ressaltar que a imposição de comprovar a boa e regular aplicação dos recursos federais recebidos decorre do ordenamento jurídico, a teor do bloco normativo composto pelas disposições dos arts. 70, parágrafo único, da Constituição Federal, 93 do Decreto-lei 200/1967 e 66 do Decreto 93.872/1986.
E, para se comprovar a correta utilização das verbas repassadas, é necessário que seja demonstrado, no acervo probatório, o nexo de causalidade entre a execução do objeto e os recursos federais recebidos, o que não ocorreu no presente caso, visto que não foram apresentados documentos capazes de demonstrar a regular execução do programa, tais como comprovantes de despesas, notas fiscais, empenhos e cópias dos cheques, controles de distribuição de gêneros alimentícios às escolas e comprovantes da elaboração e aplicação de cardápio relativo à merenda escolar no ano.
Desse modo, diante da impossibilidade de aferir o nexo de causalidade entre os recursos recebidos e as despesas impugnadas, cabe julgar irregulares as contas do Sr. Antônio Vicente de Souza Albuquerque e condená-lo ao pagamento do débito quantificado nos autos, bem como, em razão da gravidade da infração apurada, aplicar-lhe a multa prevista no art. 57 da Lei n. 8.443/1992, em valor proporcional ao dano.
Por fim, tenho por adequado remeter cópia do Acórdão que vier a ser proferido à Procuradoria da República no Estado do Pernambuco, consoante previsto no art. 16, § 3º, da Lei 8.443/1992.
	Com essas considerações, voto por que seja adotada a deliberação que ora submeto a este Colegiado. 
T.C.U., Sala das Sessões, em 26 de fevereiro de 2019.
MARCOS BEMQUERER COSTA
Relator